最高法院民事判決　　　　　　　　　　　　　　　八十七年度台上字第二一二三號
　　上　訴　人　游　　和
　　被 上訴 人　郭林麗華
　　　　　　　　陳 奕 君
右當事人間請求返還不當得利事件，上訴人對於中華民國八十六年十一月十七日臺灣
高等法院第二審判決（八十五年度上字第一九三一號），提起上訴，本院判決如左：
    主  文
原判決除假執行部分外廢棄，發回臺灣高等法院。
    理  由
上訴人主張：伊與訴外人陳林麗修、陳仁鴻、陳榮聰、陳榮彬、洪黃杏、洪淑靜及被
上訴人陳奕君（原名陳菊芬）共八人（下稱八位地主），於民國七十三年間提供八筆
土地與建商訂立合建契約，並依約將八筆土地合併為台北市○○區○○段二小段三七
七地號土地乙筆，合併後，伊就該地之應有部分，除移轉部分與建商及扣除伊所有房
屋就該地之應有部分外，尚有應有部分萬分之五六八。因陳林麗修、陳仁鴻、陳榮聰
、陳榮彬及被上訴人陳奕君依土地法第三十四條之一規定將建商依約移轉登記與八位
地主公同共有如第一審判決附表（下稱附表）一所示建物及其共同使用部分處分時，
未連同伊就系爭土地之上開應有部分一併處分，致其中坐落基地應有部分原應為萬分
之七○四之門牌為台北市○○○路三四二號地下一樓房屋（下稱系爭房屋），毫無土
地應有部分。被上訴人郭林麗華於七十八年三月十八日買受該屋，而於八十四年七月
二十六日轉售與被上訴人陳奕君，渠等占用伊就系爭土地之上開應有部分，並無法律
上之原因，而每月受有按該土地申報地價年息百分之十計算相當於租金之利益，伊自
得請求被上訴人分別返還各該占用期間之不當得利。又縱認伊默許被上訴人使用系爭
土地，兩造間應認有租賃關係存在，被上訴人亦應給付伊同額之租金等情。求為命被
上訴人郭林麗華給付新台幣（下同）一百十三萬零九十六元、被上訴人陳奕君給付九
萬二千八百六十二元，及均加付法定遲延利息，暨被上訴人陳奕君自八十五年一月一
日起每月依系爭土地申報地價年息百分之十按該地應有部分萬分之五六八計付租金與
伊之判決。
被上訴人則以：上訴人與建商簽立合建契約時曾出具土地使用權同意書，同意任何一
位不特定房屋取得人無償使用其土地，伊所有之系爭房屋坐落系爭土地，自非無權占
用，無不當得利可言；且伊就系爭土地亦有應有部分萬分之一八二，依民法第八百十
八條規定，得就系爭土地全部為使用收益，無所謂因應有部分不足而生之不當得利可
言等語，資為抗辯。
原審以：上訴人主張之事實，固據提出合建契約書、協議書、土地、建物登記簿謄本
等件為證。惟上訴人既出具土地使用權同意書供人建築房屋，該同意書之效力自及於
房屋取得者之後手，被上訴人因取得系爭房屋所有權而使用系爭土地，顯非無權占有
，無不當得利可言。又依土地登記簿謄本之記載，被上訴人就系爭土地亦有應有部分
萬分之一八二，則依民法第八百十八條規定，被上訴人就系爭土地之全部均有使用收
益權，無所謂應有部分不足所生之不當得利。且縱係有權占有，應給付同額之租金，
上訴人應為全體共有人請求，其僅為自己單獨請求，於法不合。從而，上訴人訴請被
上訴人郭林麗華給付一百十三萬零九十六元、請求被上訴人陳奕君給付九萬二千八百
六十二元，及均加付法定遲延利息，暨請求被上訴人陳奕君自八十五年一月一日起每
月依系爭土地申報地價年息百分之十按系爭土地應有部分萬分之五六八計付租金，為
無理由，不應准許。爰廢棄第一審所為命被上訴人郭林麗華給付十七萬四千四百三十
九元本息、被上訴人陳奕君給付一萬八千零三十五元本息，及被上訴人陳奕君自八十
五年一月一日起按月給付如附表三所示公式計算之租金之判決，改判駁回上訴人該部
分之訴，並駁回上訴人之上訴。
查債之關係，僅存於特定之債權人與債務人之間，除法律另有規定外，並無拘束第三
人之效力。上訴人縱曾出具土地使用權同意書與建商，亦僅上訴人與建商間發生債權
債務關係而已，原審認該同意書之效力及於房屋取得者，進而認被上訴人所有之系爭
房屋係有權占用系爭土地，所持法律見解，顯有違誤。次查民法第八百十八條所定各
共有人按其應有部分，對於共有物之全部，有使用收益之權，係指各共有人就共有物
之全部，於無害他共有人之權利限度內，得按其應有部分行使使用收益權而言。故共
有人如逾越其應有部分之範圍而為使用收益時，其就超越其權利範圍而為使用收益所
受之利益，要難謂非不當得利。原審未就被上訴人有無逾越其應有部分而為系爭土地
之使用收益予以調查審認，徒以被上訴人就系爭土地亦有應有部分，即認其就系爭土
地之全部均有使用收益權，不生不當得利之問題，尤有未合。上訴論旨，指摘原判決
不當，求予廢棄，非無理由。
據上論結，本件上訴為有理由，依民事訴訟法第四百七十七條第一項、第四百七十八
條第一項，判決如主文。
中      華      民      國    八十七    年      九      月      十      日
                              最高法院民事第四庭
                                  審判長法官  林  奇  福
                                        法官  許  朝  雄
                                        法官  陳  國  禎
                                        法官  李  彥  文
                                        法官  陳  重  瑜
      右正本證明與原本無異
                                              書  記  官
中      華      民      國    八十七    年      九      月    二十四    日
